行　政　法　院　判　決　　　　　　　　　　　　　八十八年度判字第四二七四號
　　原　　　告　甲○○○
　　被　　　告　勞工保險局
右當事人間因勞保事件，原告不服行政院中華民國八十七年十月三十日台八十七訴字
第五三四八四號再訴願決定，提起行政訴訟，本院判決如左︰
　　主  文
再訴願決定、訴願決定及原處分均撤銷。
　　事  實
緣原告之子蔡和坦於民國八十五年十二月十三日由投保單位李儒哲會計師申報加保，
旋於八十六年二月二十日因肝癌死亡，由其受益人即原告申請死亡給付。經被告調查
，以蔡和坦並非該單位僱用之員工，不得由該單位申報加保，乃以八十六年四月九日
八六保承字第六○一○五八一號函自其加保之日起取消其被保險人資格，所請死亡給
付，與勞工保險條例第十九條第一項、第二十條第二項及行政院勞工委員會八十五年
十二月九日台八十五勞保二字第一四四九○八號函釋均不合，乃核定不予死亡給付。
原告不服，申請審議，經勞工保險監理委員會八十六年十一月二十八日保監審字第
七七四號審定書審定駁回，復向行政院勞工委員會及行政院提起訴願、再訴願，均遭
決定駁回，遂提起行政訴訟，茲摘兩造訴辯意旨於次：
原告起訴意旨略謂︰一、勞工保險條例第二十條規定「被保險人在保險有效期間所發
生之傷病事故，於保險效力停止後，必須連續請領傷病給付或住院診療給付者，一年
內仍可享有該項保險給付之權利，傷病給付期限依第三十五條及第三十六條規定；住
院診療之被保險人經保險人自設或特約醫院認為可出院療養時即應出院。被保險人依
前項規定連續請領保險給付期間內，因同一傷病及其引起之疾病致殘廢或死亡者，仍
得請領殘廢給付或死亡給付。其因非病癒而經保險人自設或特約醫院同意出院後，在
保險效力停止之日起一年內，因同一傷病及其引起之疾病致殘廢或死亡者亦同。」又
行政院勞工委員會八十五年十二月九日八十五勞保二字第一四四九○八號函釋示「有
關在保險有效期間，發生傷病事故之被保險人，非因病癒而經保險人自設或特約醫院
同意出院後，在保險效力停止之日起一年內，因同一傷病及其引起之疾病致殘廢或死
亡者，得依勞工保險條例第二十條第二項後段規定請領殘廢給付或死亡給付。」被保
險人於八十五年十一月十八、二十及二十五日於竹北東元醫院門診並經診斷為疑似肝
癌，該院並建議被保險人回居住地之大型教學醫院（高雄長庚醫院）再作詳細之檢查
及診斷，被保險人旋於八十五年十二月三日即至高雄長庚醫院就醫，經該院門診治療
並表示要被保險人等候醫院安排床位，以便住院治療及手術，同年十二月十三日即經
醫院安排住院治療，接受第一階段治療（已請領住院診療給付，惟被告取消被保險人
資格而拒絕給付），並於同年十二月二十六日經該院通知出院改門診治療，並於八十
六年二月一日復住院作第二階段治療，而於二月二十日因不治病逝，原處分稱被保險
人於八十五年十二月九日退保前並未因該病症住院治療，與勞工保險條例第二十條及
行政院勞工委員會八十五年十二月九日八十五勞保二字第一四四九○八號函規定不符
而不得請領死亡給付，惟查勞工保險條例第二十條及上揭行政院勞工委員會函示並無
明確規定於退保前需住院為必要條件之規定，顯係違法處分，而案提經訴願其訴願決
定機關書中則表示被保險人未「連續」請領傷病給付或住院診療給付，與勞工保險條
例第二十條規定不符，駁回所訴，惟究係應住院治療亦或「連續」請領傷病給付或住
院診療給付，方為必要條件，行政救濟階段中被告指駁之理由不一，顯係被告認事用
法，任意限縮解釋；按勞工保險條例第二十條及上揭行政院勞工委員會函示之立法意
係為保障被保險人於保險有效期間內患病，而停止保險後一年內仍受有保險之保障以
免頓失所護，因此實無需限於曾請領傷病給付為必要，亦不知其排除之目的；且按勞
工保險條例第二十條並未明示被保險人保險效力停止後請領傷病給付或住院診療給付
需與保險有效期間為因同一傷病，而稱僅「連續」，其所稱「連續」應係隱含退保後
所請領給付之傷病應與保險有效期間所發生之傷病事故為同，且習慣上大部份之被保
險人皆係屬連續請領給付者，是故立法者所為之文字，應非屬於排他之文義，行政者
實不應過於限縮解釋。三、被保險人退保前首次於竹北東元醫院門診並經診斷為疑似
肝癌，實際上已屆癌症末期，院方亦已隱含無能為力之意，未為被保險人安排住院診
療而僅建議轉診，實非被保險人不願住院診療，且被保險人於八十五年十二月九日退
保前再至長庚醫院門診診療、等候床位直至退保後之住院，完全依醫生指示就醫，僅
未及時於退保前住院，實因醫院作業不及，參照行政法院八十六年度判字第二九三三
號判決，該案被保險人亦係未及於住院前退保，而經被告認與本案相同理由而拒絕支
付死亡給付，判決中表示時下醫院病床一席難求，為眾所周知，尤要求被保險人能及
時住院治療，而勞保局囿於法規細節，咬文嚼字，為不利勞工之處分，因而判決被告
敗訴，本案被保險人未於退保前辦理住院係依醫院之安排，醫院如未安排住院床位，
被保險人又如何能住院﹖且被保險人退保前確係經門診而等候醫院安排床位，其退保
生效後經院方安排住院，實屬同一事件，實不應視為未住院，而退保日期與住院日期
亦僅相差四天，被告實不應過份嚴苛。勞工保險之投保既為強制之規定，旨在確保勞
工之及其家屬權益，其各項保險給付請領之准駁，於解釋及適用法規自不應過於嚴苛
，否則將有違行政上之比例原則及有失政府辦理勞保之美意，且被保險人直至死亡之
日均已確實繳交勞工保險費，亦無患病後方參加勞工保險之行為，綜上陳述，被告顯
係認事用法，顯有違誤，應予撤銷。四、請撤銷原處分及一再訴願決定等語。
被告答辯意旨略謂︰一、依照勞工保險條例第十九條第一項規定：「被保險人或其受
益人，於保險效力開始後，停止前發生保險事故者，得依本條例規定，請領保險給付
。」又依據勞工保險條例第二十條規定：「被保險人在保險有效期間所發生之傷病事
故，於保險效力停止後，必須連續請領傷病給付或住院診療給付者，一年內仍可享有
該項保險給付之權利；傷病給付期限依第三十五條及第三十六條規定；住院診療之被
保險人經保險人自設或特約醫院認為可出院療養時應即出院。被保險人依前項規定連
續請領保險給付期間內，因同一傷病及其引起之疾病致殘廢或死亡者，仍得請領殘廢
給付或死亡給付。其非因病癒而經保險人自設或特約醫院同意出院後，在保險效力停
止之日起一年內，因同一傷病及其引起之疾病致殘廢或死亡者亦同。」同條例施行細
則第五十一條規定「本條例第二十條所稱連續請領傷病給付或住院診療給付，指被保
險人於退保前已因傷病事故在請領傷病給付或住院診療給付期間，而於退保後連續請
領該項給付者」。又行政院勞工委員會八十五年十二月九日台八十五勞保二字第一四
四九○八號函示：「有關在保險有效期間，發生傷病事故之被保險人，非因病癒而經
保險人自設或特約醫院同意出院後，在保險效力停止之日起一年內，因同一傷病及其
引起之疾病致殘廢或死亡者，得依勞工保險條例第二十條第二項後段規定請領殘廢或
死亡給付。」二、蔡和坦先生於八十五年十二月十三日由李儒哲會計師申報加保，業
經被告查明不符規定於八十六年四月九日以八六保承字第六○一○五八一號函自其加
保之日起取消被保險人資格。已繳保險費依照勞工保險條例第十六條第二項規定不予
退還。蔡先生於八十六年二月二十日死亡顯係退保後事故，依上開規定，所請死亡給
付應不予給付，復查其八十五年五月七日至八十五年十二月九日在光國企業公司加保
，其雖於八十五年十一月二十日診斷確定罹患肝細胞癌，惟其於八十五年十二月九日
退保前並未因該病症住院治療，與上開勞工保險條例第二十條及行政院勞工委員會函
示規定不符，亦不得請領死亡給付，另所請八十五年十二月十六日至八十五年十二月
二十六日期間傷病給付係屬退保後事故，亦應不予給付，原告不服循序申請審議，提
起訴願、再訴願，均遭駁回，被告原核定，顯無不合。三、請駁回原告之訴等語。
　　理  由
按年滿十五歲以上，六十歲以下之受僱於僱用五人以上公司、行號之員工，應以其雇
主為投保單位，全部參加勞工保險為被保險人。「投保單位故意為不合本條例規定之
人員辦理參加保險手續，領取保險給付者，保險人應依法追還；並取消該被保險人之
資格。」「被保險人或其受益人，於保險效力開始後，停止前發生保險事故者，得依
本條例規定，請領保險給付。」為勞工保險條例第六條第一項第二款、第二十四條及
第十九條第一項所規定。又「被保險人在保險有效期間所發生之傷病事故，於保險效
力停止後，必須連續請領傷病給付或住院診療給付者，一年內仍可享有該項保險給付
之權利；．．．。被保險人依前項規定連續請領保險給付期間內，因同一傷病及其引
起之疾病致殘廢或死亡者，仍得請領殘廢給付或死亡給付。其非因病癒而經保險人自
設或特約醫院同意出院後，在保險效力停止之日起一年內，因同一傷病及其引起之疾
病致殘廢或死亡者亦同。」「本條例第二十條所稱連續請領傷病給付或住院診療給付
者，指被保險人於退保前已因傷病事故在請領傷病給付或住院診療給付期間，而於退
保後連續請領該項給付者而言。」同條例第二十條及同條例施行細則第五十一條第一
項定有明文。本件原告之子蔡和坦於八十五年十二月十三日由投保單位李儒哲會計師
申報加保，旋於八十六年二月二十日因肝癌死亡，由其受益人即原告申請死亡給付。
經被告調查，以蔡和坦並非該單位僱用之員工，不得由該單位申報加保，乃以八十六
年四月九日八六保承字第六○一○五八一號函自其加保之日起取消其被保險人資格，
所請死亡給付。乃核定不予給付。固非無見。然查；原告之子於八十五年十二月十三
日由投保單位李儒哲會計師申報加保，已領有薪資新台幣壹萬元，亦有該會計師扣繳
憑單乙份附原處分卷可稽，被保險人因患肝癌一直無法上班，旋於八十六年二月二十
日因肝癌死亡，雖無工作紀錄，惟其僱用人李儒哲會計師既有支付薪資並准先予病假
而不否認其僱用關係，此與受僱人賦閒在家而虛報受僱之情形不同。難謂非投保單位
李儒哲會計師僱用之員工，被告片面認定蔡和坦並非該單位僱用之員工云云，已不無
商榷之餘地。況被保險人原住南部高雄，隻身（未婚）至北部（台北市）光國企業有
限公司工作，迄八十五年十二月九日始因患肝癌返回高雄就診而辭職退保。依新竹縣
竹北市東元綜合醫院函證明：蔡和坦於八十五年十一月十七日初診急診來院，十一月
十八日．．．懷疑為肝細胞癌，胃鏡檢查發現合併有食道靜脈曲張．．．十一月二十
日經腹部電腦斷層攝影確定為肝細胞癌，病患因家住高雄，故轉院回高雄長庚醫院治
療．．．。」，而依該院之診斷證明書所載，被保險人於八十五年十一月十八日，二
十日，二十五日於該院門診就診，建議轉診至醫學中心診斷及治療，有該函及診斷證
明書附原處分卷及訴願卷可稽，被保險人旋於八十五年十二月三日及五日至高雄長庚
醫院門診診療，因等候病房（床）於八十五年十二月十三日入院，於八十五年十二月
二十六日因肝癌末期出院，旋病危又入院，於八十六年二月二十日因肝癌，食道靜脈
出血病死於該院，亦有該院診斷紀錄及死亡證明書在案可查。足證被保險人在八十五
年十二月九日由原投保單位台北市光國企業有限公司終止投保以前之八十五年十二月
五日已經高雄長庚醫院診療為罹患肝癌等重病，其於八十六年二月二十日因肝癌等病
死於該長庚醫院，依首揭勞工保險條例第二十條規定，被保險人於保險效力停止之八
十五年十二月九日以前之八十五年十二月五日已經長庚醫院診斷為患肝癌（末期）並
於八十六年二月二十日因肝癌病逝於該院，其間以其患肝癌末期之症狀而言，衡之常
理，本有連續請領保險給付要求治療之權利及必要，苟有未連續請求保險給付請求診
斷之情事，乃因癌症重病病痛或乏人照顧以及病床一席難求，勞保就診單非垂手可得
所致之放棄權利之行為，難謂係已因病癒而未連續請領保險給付，依上開條文規定，
難認為被保險人於退保前非因患肝癌在請領傷病給付診療期間，而於退保後一年內連
續請領該項給付者。乃被告未能體諒政府制定勞工保險條例於第一條開宗明義「為保
障勞工生活，促進社會安全，制定本條例」之良法美意，保障確屬南北奔忙之外地辛
苦勞工之家庭生活，竟囿於法規細節，咬文嚼字，為不利於真正勞工之解釋，原告據
以指摘原處分不當，揆諸上開規定及說明，難謂為無理由，一再訴願決定未予糾正，
亦有商榷餘地，爰將原處分及一再訴願決定均予撤銷，裨符「保障勞工生活，促進社
會安全」之勞工保險條例之精神。
據上論結，本件原告之訴為有理由，爰依行政訴訟法第二十六條前段，判決如主文。
中    華    民    國     八十八      年     十二     月     二十四      日
                    行 政 法 院 第 六 庭
                                審 判 長 評  事      徐  樹  海
                                         評  事      藍  獻  林
                                         評  事      高  啟  燦
                                         評  事      林  家  惠
                                         評  事      劉  鑫  楨
右  正  本  證  明  與  原  本  無  異
                                         法院書記官  陳  佩  玲
中    華    民    國     八十八      年     十二     月     二十八      日
